【裁判字號】    92,簡上,12
【裁判日期】    920826
【裁判案由】    返還借款
【裁判全文】
臺灣臺中地方法院民事判決  九十二年度簡上字第一二號
    上  訴  人  丙○○
    訴訟代理人  乙○○  律師
    被  上訴人  甲○○
右當事人間請求返還借款事件，上訴人對於中華民國九十一年十一月十二日本院臺中
簡易庭九十一年度中簡字第二六四四號第一審判決提起上訴，本院判決如左：
    主      文
原判決關於命上訴人給付超過新臺幣拾萬陸仟柒佰陸拾陸元，及自民國八十六年
五月四日起至清償日止，按年息百分之五計算之利息部分，及該部分之假執行宣告，
暨訴訟費用之裁判均廢棄。
右開廢棄部分，被上訴人在第一審之訴及其假執行之聲請均駁回。
其餘上訴駁回。
第一審、第二審訴訟費用由上訴人負擔九分之七，餘由被上訴人負擔。
    事      實
一、上訴人方面：
  (一)聲明：
  1.原判決廢棄。
  2.被上訴人在第一審之訴及假執行之聲請均駁回。
  (二)陳述：除與原審判決書所載者相同茲予引用外，補稱：
  1.被上訴人所購買之臺中工業區工業住宅社區土地，係民國七十六年臺灣土地開發
    信託投資股份有限公司（下稱臺開公司）公開出售臺中工業區住宅用地，行政院
    勞工委員會職業訓練局中區職業訓練中心（以下簡稱中區職訓中心）基於多數教
    職員工均無住宅，為照顧其生活，並就近支援學員教學工作，經洽得臺開公司同
    意以中區職訓中心名義承購，並經中區職訓中心於同年三月二十四日開會申購研
    商會議，會中除決議公開讓同仁申購外，並將該次會議紀錄及土地出售手冊影本
    乙份，於七十六年四月二日以（七六）中人字第四五三七號函報請職業訓練局核
    備在案，而承購土地公開登記申購之員工共計八十四位，經推派股長吳天德、林
    文得及被上訴人等人為代表，於七十六年四月八日參加抽籤選地，經抽得坐落臺
    中市○○區○○段六六四號土地（面積三０一平方公尺，下稱系爭土地），旋於
    同年四月十五日由中區職訓中心召開會議，會中決議將該批土地分成三份，其中
    一份由訴外人黃寶建當場抽中，另二份則由職訓中心主管共同申購，申購者確定
    為訴外人黃寶建、吳天德及上訴人，經臺開公司於七十六年六月十八日七六臺發
    開字第０三三七０號函，依規定分別於七十六年七月二十日及十二月九日以中心
    名義共同集資新臺幣（下同）九十九萬三千三百元以完成繳款手續，並於同年十
    二月十五日取得產權移轉證明書，同時依據該函意旨，亦表示略以：已獲經濟部
    工業區土地出售審查小組核准承購。之後，七十七年三月上旬，上訴人擬遷調臺
    北中央單位，恰有被上訴人表示有意投資系爭土地，乃主動前來上訴人辦公室洽
    詢，並於七十七年三月十一日達成合意，並書立同意書：「本人前繳款併案申請
    購買臺中工業區工業住宅社區六六四號土地，自民國七十七年三月十日起全部移
    轉甲○○訓練師，並已收到新臺幣參拾參萬陸仟柒佰陸拾陸元，即日起本人放棄
    所有權利，任何義務亦不涉」等語，被上訴人取得權利後，即與訴外人吳天德及
    黃寶建一同具名向中區職訓中心申請辦理移轉登記，而被上訴人與上訴人在同一
    單位服務，自始即知悉系爭土地申購之始末，其內部作業程序規定於七十六年九
    月五日經機關首長核定，且與其他同事平均出資繳款，被上訴人願意繳納申購，
    足證被上訴人對於系爭土地之申購深具信心，況且系爭土地原依中區職訓中心內
    部會議內容，係由機關首長及訴外人黃寶建繳款購買，並經機關首長核定在案，
    益徵當時申請購買實現無虞。
  2.系爭土地需暫時以中區職訓中心名稱承購，係經全體教職員共同決議，並報請經
    濟部工業局，復經臺開公司之同意，而此一方案上至機關首長龔文廣，下至工友
    司機均知悉，因相關決議及文件，不但呈報相關機關，更公告及傳閱會之各單位
    員工，自無被上訴人所指稱上訴人故意設計全體員工八十四人開會之情形，況且
    被上訴人當時擔任股長，自始即知悉所購買臺中工業區工業住宅社區土地需以職
    業局中區職業訓練中心名義申購，將來再登記及移轉作業是否一切順利，仍有待
    共同努力等情節，上訴人絕無矇騙之情形。
  3.七十六年十二月九日第二次繳款完畢，同年月十五日核發「臺灣省臺中市政府臺
    中市工業區市有土地產權移轉證明書」給內政部職業訓練局中區職業中心，七十
    八年四月七日完成移轉登記給中區職訓局，因此上訴人於七十七年三月十一日將
    申請購買系爭土地之權利讓渡給被上訴人時，被上訴人確知系爭土地仍在申辦中
    ，產權尚未移轉登記於申購人，兩造間並非土地買賣關係，純屬申購權利之讓渡
    而已，自無被上訴人所稱之上訴人自始即知悉給付不能，而有可歸責上訴人之情
    形。
  4.被上訴人於七十七年三月十一日訂立買賣契約時即知悉申購工業住宅社區用地需
    具備興辦工業人之資格乙節，且關於臺中市政府依據經濟部工業區八十一年六月
    三十日一五字第０三八六一三號函臺中市中興地政事務所列管不得擅自轉售建商
    、員工或非興辦工業人乙節，並非權利買賣成立時存在，而係於事實發生後，顯
    非屬瑕疵擔保之問題。
  5.本件上訴人讓渡被上訴人之權利為系爭土地之使用權，非土地所有權，被上訴人
    等三人借用中區職訓中心登記之土地，核屬實際權利人，不影響當初轉讓土地使
    用權之真意，自無所謂以法律上不能之給付標的，上訴人應無瑕疵擔保與債務不
    履行之問題。
  6.綜上所述，被上訴人明知所購買土地係由中區職訓中心員工洽得臺開公司暫時以
    中區職訓中心名義申購，上訴人於七十七年三月十一日讓渡權利時，其申購權利
    確實存在，尚無臺中市政府之函文解釋不得擅自轉售建商、員工或非興辦工業人
    之情事，是並無給付不能之情事，亦無可歸責於上訴人之情事，更無瑕疵擔保之
    問題，被上訴人無片面解除契約之權，其併依不當得利法律關係，請求上訴人返
    還價金及遲延利息均屬無據。
  7.被上訴人所請求之關於法定遲延利息亦已罹於五年之時效，上訴人於九十一年五
    月三十一日之答辯狀聲明即對於上訴人之聲明內容全部表示請求駁回被上訴人之
    訴，此當然包含民法第一百二十六條五年短期時效之抗辯，無需另行對五年時效
    特別指明。
  (三)證據：援用原審之立證方法。並提出臺開公司七十六年三月二十五日七六臺發開
    字第０一六九０號函、七十六年三月二十四日會議紀錄、中區職訓局七十六年四
    月二日七十六中人字第四五三七號函、中區職訓局七十六年四月十五日會議紀錄
    、臺開公司七十六年六月十八日七六臺開發字第０三三０七號函、七十六年七月
    二十日及七十六年十二月九日繳款收據、臺開公司七十六年十二月十五日第七六
    函文、讓渡同意書、土地所有權狀、向中區職訓中心申辦所有權移轉登記相關文
    件、七十六年九月二日簽呈影本各一份為證。
二、被上訴人方面：
  (一)聲明：駁回上訴。
  (二)陳述：除與原審判決書所載者相同茲予引用外，補稱：
  1.上訴人於七十七年三月十一日向被上訴人收取土地土地價金三十三萬六千七百六
    十六元，並簽立同意書，願將其已繳款完畢，併案申請購買臺中工業區工業住宅
    社區六六四號土地全部移轉予被上訴人，因上訴人斯時擔任被上訴人之長官，被
    上訴人確信上訴人可將土地移轉登記於被上訴人，方依約交付土地價金。
  2.上訴人所讓與之土地既屬不得擅自轉售建商、員工、或非興建工業人，且兩造間
    亦非興辦工業之人，是上訴人所為之移轉，即屬給付不能，上訴人於讓與時，職
    司該事務之掌管，被上訴人係因信任始向其購買，惟上訴人卻將系爭自始不存在
    與不得讓與之標的，私自讓與給被上訴人，兩造間之讓與契約之債權行為即屬無
    效，故上訴人受領被上訴人所交付之價金，即屬無法律上原因，且致被上訴人受
    有損害，則上訴人自應依不當得利規定返還與被上訴人。
  3.退步言，縱使兩造間之契約非屬無效，被上訴人亦以支付命令聲請狀表示解除契
    約，上訴人自得請求返還當時受領之價金及其法定利息。
  4.上訴人抗辯被上訴人自始即知悉系爭土地承購者之限制，被上訴人均否認，上訴
    人應負舉證責任。
  5.上訴人遲至上訴後始提出時效抗辦，顯有故意或重大過失之情形，其所為之抗辯
    ，自應駁回。
  (三)證據：援用原審之立證方法，並聲請訊問證人黃寶建。
    理      由
一、按簡易案件第二審訴之變更或追加，非經他造同意，不得為之，但因請求之基礎
    事實同一者，不在此限，民事訴訟法第四百三十六條之一第三款、第四百四十六
    條第一項分別定有明文。查被上訴人於原審起訴時係主張被上訴人向上訴人購買
    系爭土地所有權，而所購買之土地系屬工業區之土地，屬不得擅自轉售建商、員
    工、或非興建工業人，且兩造均非興辦工業之人，是依據兩造間所訂立之契約給
    付內容，上訴人自始無法履行其移轉登記之義務，為給付不能且屬可歸責上訴人
    之原因，故依據債務不履行之規定主張解除契約，並請求上訴人返還價金及法定
    利息等語，其後上訴後追加陳稱：被上訴人向上訴人購買系爭土地所有權，因系
    爭土地屬工業區之土地，屬不得擅自轉售建商、員工、或非興建工業人之土地，
    且兩造均非興辦工業之人，是依據兩造間之約定，上訴人自始即無法履行其移轉
    登記之義務，顯為自始不能之給付，應屬無效，爰依不當得利請求返還價金及法
    定利息。是就被上訴人上訴後所主張事實觀之，其所依據之訴訟標的雖與起訴時
    不同，然其所請求之基礎事實究屬同一，揆諸上開說明，上訴人所為訴之追加，
    自應准許，合先敘明。
二、被上訴人起訴主張上訴人於七十七年三月十一日書立同意書，表示願將其併案申
    購之系爭土地所有權移轉於被上訴人，被上訴人依約於同日交付土地價金三十三
    萬六千七百六十六元予上訴人，惟上訴人迄仍未使被上訴人取得土地所有權，被
    上訴人雖為中區職訓中心員工，惟事前均未參與中區職訓中心員工出資購買系爭
    土地之各項會議，亦不知悉系爭土地係登記為中區職訓中心之名義，被上訴人向
    上訴人購買系爭土地所有權，因系爭土地屬工業區之土地，屬不得擅自轉售建商
    、員工、或非興建工業人之土地，且兩造均非興辦工業之人，是依據兩造間之約
    定，上訴人自始即無法履行其移轉登記之義務，顯為不能給付，應屬無效，爰依
    不當得利請求返還價金及法定利息，又如認本件契約並非無效，然上訴人既應負
    有擔保其權利存在之債務不履行責任，被上訴人即得主張解除契約，請求上訴人
    返還已受領之價金等語。上訴人則以本件乃因其擬調遷臺北，恰被上訴人有意投
    資系爭土地，兩造乃合意於七十七年三月十一日書立同意書，上訴人將申購系爭
    土地之權利讓渡予被上訴人，被上訴人與上訴人在同一單位服務，被上訴人當時
    擔任股長，自始即知悉所購買臺中工業區工業住宅社區土地需以職業局中區職業
    訓練中心名義申購，將來再登記及移轉作業是否一切順利，仍有待共同努力等情
    節，上訴人絕無矇騙之情形，被上訴人既知悉申購系爭土地之始末，被上訴人明
    知系爭土地係以中區職訓中心名義向臺開公司申購，上訴人尚未取得所有權，所
    讓渡者僅係與吳天德、黃寶健等人共同申購之權利，並無給付不能，亦無可歸責
    於上訴人之情事，而關於臺中市政府依據經濟部工業區八十一年六月三十日一五
    字第０三八六一三號函臺中市中興地政事務所列管不得擅自轉售建商、員工或非
    興辦工業人乙節，並非權利買賣成立時存在，而係於事實發生後，顯非屬瑕疵擔
    保之問題，被上訴人無片面解除契約之權，其併依不當得利法律關係，請求上訴
    人返還價金及遲延利息均屬無據，退步言，被上訴人所請求之關於法定遲延利息
    亦已罹於五年之時效等語資為抗辯。
三、經查，被上訴人起訴主張上訴人於七十七年三月十一日書立同意書，表示願將其
    併案申購之系爭土地所有權移轉於被上訴人，被上訴人依約於同日交付土地價金
    三十三萬六千七百六十六元予上訴人，惟上訴人迄仍未使被上訴人取得土地所有
    權等語，提出同意書為證，上訴人雖對於有書立同意書及被上訴人依約於同日交
    付三十三萬六千七百六十六元予上訴人，惟上訴人迄仍未使被上訴人取得土地所
    有權等事實不爭執，惟抗辯兩造間所約定移轉之標的乃申購系爭土地之使用權，
    而非土地所有權等語，是本件首應審究者厥為兩造間之所約定之給付內容，究僅
    係申購系爭土地之使用權，抑或系爭土地所有權？
四、按解釋當事人之契約，應於文義上及論理上詳為推求，不得拘泥字面，致失當時
    立約之真意，最高法院十九年上字第五八號著有判例可參，次查，上訴人於七十
    七年三月十一日所書立同意書其內容為：「本人前繳款併案申請購買臺中工業區
    工業住宅社區六六四號土地，自民國七十七年三月十日起全部移轉甲○○訓練師
    ，並已收到新臺幣參拾參萬陸仟柒佰陸拾陸元，即日起本人放棄所有權利，任何
    義務亦不涉」等語，其內容載明係購買臺中工業區工業住宅社區六六四號「土地
    」，而非記載「土地之權利」，復查，上訴人於七十六年三月二十日下午三時三
    十分在中區職訓局視聽教室所舉行的研商申購臺中工業區住宅社區土地會議擔任
    主持人於現場即主動說明：臺開公司公告出售臺中工業區工業住宅社區土地後，
    本中心同仁反應極為熱烈，認為是集中興建完善幽雅住宅以安定生活，進而提升
    工作熱忱之良好機會，多次向主任及個人，希望爭取以「興辦工業人」資格申購
    等語，又陳稱：根據瞭解，此次係以本中心名義申購，如一切順利，將來在登記
    及移轉作業上是否一切順利，仍有待大家共同努力等語，此有該次會議紀錄一紙
    附卷可參，又查，上訴人復於七十六年四月十五日上午十時許在同前地點所召開
    之臺中工業區住宅社區土地出售中區職訓中心抽得六六四號土地三０一平方公尺
    處理會議中亦稱：無論如何決議，請大家務必有「過戶」手續的心理準備，並對
    會議決議負責到底等語，此亦有該次會議紀錄附卷可參，顯見上訴人於擔任主席
    時對於向臺開公司所購買之系爭土地，均係以取得土地所有權為其爭取目標，而
    非僅以取得其申購權利為目的，僅因取得過程尚有需另外努力爭取之處，而語帶
    保留，況上訴人於本院言詞辯論期日自承：其於七十八年七月二十六日有報到職
    訓局請求他們同意將產權移轉予被上訴人等，也有要促成土地產權過戶給被上訴
    人等語，益證被上訴人主張其與上訴人所購買之標的為土地所有權，應屬有據，
    上訴人抗辯被上訴人所購買者僅係土地使用權云云，尚非可採。
五、次按以不能之給付為契約標的者，其契約為無效，民法第二百四十六條定有明文
    ，查按經濟部七十六年三月六日經七六工一０００００號令發布施行之工業住宅
    社區用地處理及興建住宅租售辦法第六條規定：「申購工業住宅社區用地，以合
    於左列規定者為限，並依其順序出售之‧‧‧‧三、興辦工業人，四、本工業區
    內工廠員工」觀之，係限制申購工業住宅用地之對象，而系爭土地為臺中工業區
    住宅社區用地，於中區職訓局以興辦工業人名義申購後，經臺中市政府依經濟部
    工業局八十一年六月三十日工五字第０三六八一三號函臺中市中興地政事務所列
    管不得擅自轉售建商、員工或非興建工業人等情，有上開土地登記簿備考欄記載
    可參，復有臺中市政府以八十二年九月十五日八十二府建商字第一０五七二三號
    函可稽，此項行政命令之限制與上開辦法並無抵觸，且屬同一機關頒行之命令，
    自非無效，且於七十七年三月十一日兩造為讓渡契約訂立時依上開辦法之規定，
    系爭土地本不得轉讓與不符該辦法所訂資格之人，不因臺中市政府事後始於八十
    一年六月三十日為工五字第０三六八一三號函文解釋而有不同，且查，兩造均非
    工業興辦人，此亦為兩造所不爭執，是本件中區職訓中心欲將系爭土地移轉於上
    訴人或被上訴人本身即受有上開限制，則上訴人與被上訴人約定欲將系爭土地所
    有權讓與被上訴人，即屬自始客觀給付不能，其契約應屬無效。則兩造間之契約
    既屬無效，即無民法第二百二十五條因不可歸責於債務人之事由，致給付不能之
    情形，是本件即無再討論是否有不可歸責於債務人之情形，附此敘明。
六、復按簡易案件之當事人上訴第二審法院後，得提出新攻擊或防禦方法，但因當事
    人故意或重大過失未於第一審程序提出者，第二審法院得駁回之，民事訴訟法第
    四百三十六條之一第三款、第四百四十七條第一項第四款固定有明文，惟是否駁
    回，法院仍有裁量權，本件上訴人對於被上訴人所主張之前揭法定遲延利息部分
    ，雖遲至上訴第二審後始提出抗辯，然查，本件上訴人係於九十二年二月六日提
    出時效抗辯，被上訴人則於同年三月十日提出追加不當得利請求權主張，此有兩
    造分別提出之上開狀紙附卷可參，是上訴人所提出之時效抗辯，係於被上訴人提
    出追加不當得利請求權主張之前即行提出，而被上訴人主張上訴人係故意未提出
    乙節，復未能具體舉證以實其說，故難採信，惟縱使可認為上訴人所提出之時效
    抗辯，因重大過失未於第一審程序提出，然審酌兩造均於上訴第二審法院後始各
    提出新的攻擊防禦等情事，認為上訴人雖遲至第二審始提出此項抗辯，然仍無甚
    礙於被上訴人攻擊及防禦，故認為尚無逕予駁回之必要，併此敘明。
七、再按無法律上之原因而受利益，致他人受損害者，應返還其利益；雖有法律上之
    原因，而其後已不存在者，亦同，民法第一百七十九條定有明文。查兩造所訂立
    之土地買賣契約既屬無效，已如上述，則上訴人受領被上訴人所給付之價金，即
    屬無法律上之原因而受利益，致被上訴人受損害，而構成不當得利。是被上訴人
    自得請求上訴人返還其受領價金三十三萬六千七百六十六元，及七十七年三月十
    一日受領時起之法定利息。另按時效完成後，債務人得拒絕給付，民法第一百四
    十四條第一項定有明文，又遲延利息亦為利息，亦應有民法第一百二十六條所定
    五年短期消滅時效之適用。繼查，依照上開說明，被上訴人固得請求上訴人於七
    十七年三月十一日受領價金三十三萬六千七百六十六元之法定遲延利息，然此項
    請求既經上訴人提出時效抗辯，是以被上訴人對上訴人之利息請求權於九十一年
    五月三日聲請支付命令時，超過前五年部分，即自七十七年十月一日起至八十六
    年五月三日止按年息百分五計算之利息部分，其請求權業已罹於時效，並經上訴
    人提出時效抗辯，上訴人自得拒絕此部分之請求。從而，上訴人請求三十三萬六
    千七百六十六元，及自八十六年五月四日起至清償日止，按年息百分之五計算之
    利息，為有理由，應予准許。逾此所為之請求為屬無據，應予駁回，此部分，上
    訴人指摘原判決不當，求予廢棄改判，為有理由。至於上開應予准許部分，原判
    決判命上訴人如數給付，並為假執行之宣告，核無違誤，上訴意旨，就此部分，
    仍執陳詞，指摘原判決不當，求予廢棄改判，為無理由，應駁回其上訴。
八、因本案事證已臻明確，兩造其餘主張陳述及所提之證據，均毋庸再予審酌，附此
    敘明。
九、據上論結，本件上訴為一部有理由，一部無理由，依民事訴訟法第四百三十六條
    之一第三項、第四百五十條、第四百四十九條第二項、第七十九條但書，判決如
    主文。
中      華      民      國    九十二    年      八      月    二十六    日
                                臺灣臺中地方法院民事第三庭
~B審判長法官  張瑞蘭
~B法      官  李悌愷
~B法      官  許石慶
右為正本係照原本作成
不得上訴。
中      華      民      國    九十二    年      八      月    二十九    日
~B法院書記官  陳惠玲


司法院資訊處製作；財團法人民間司法改革基金會備份。
